臺灣高等法院民事判決　　　　　　　　　94年度上字第147號
上　訴　人　甲○○○
訴訟代理人　張振興律師
複代理人　　黃麗容律師
被 上訴 人　乙○○
訴訟代理人　林辰彥律師
複代理人　　黃淑怡律師
　　　　　　陳佑仲律師
　　　　　　施裕琛律師
　　　　　　陳家慶律師
上列當事人間清償債務事件，上訴人對於中華民國93年12月23日
臺灣板橋地方法院90年度訴字第1411號第一審判決提起上訴，經
本院於96年2月27日言詞辯論終結，判決如下：
    主      文
上訴駁回。
第二審訴訟費用由上訴人負擔。
    事實及理由
一、本件上訴人聲明求為判決：(一)原判決廢棄。(二)被上訴人應給
    付上訴人新臺幣（下同）272萬3,783元及自支付命令送達翌
    日起至清償日止，按年息5%計算之利息。
    被上訴人聲明求為判決：上訴駁回。
二、上訴人起訴主張：訴外人源纖股份有限公司（下稱源纖公司
    ）曾先後於民國 (下同)81 年5月5日及81年9月30日，向訴
    外人中華商業銀行及訴外人中國農民銀行貸款600萬元及500
    萬元 (下稱系爭貸款)，因被上訴人當時係源纖公司之負責
    人，乃擔任系爭貸款之連帶保證人。嗣系爭貸款到期後，源
    纖公司並未依約繳納本息，上開二銀行即轉向被上訴人求償
    ，由於兩造為姐弟關係，伊為避免被上訴人繼承之祖產遭銀
    行聲請拍賣，乃自85年6月間起，代繳中國農民銀行之貸款
    本息179萬3,579元及中華商業銀行之貸款本息186萬407 元
    (見原審卷二195、196頁)，惟因被上訴人曾與訴外人陳樹界
    約定就其中上開中華商業銀行之貸款債務各負擔1/2，故伊
    所代繳之中華商業銀行貸款本息，被上訴人僅應負擔93萬
    204元，合計被上訴人應負擔之貸款本息為272萬3,783元等
    情，爰依不當得利及無因管理之法則，求為命被上訴人給付
    272萬3,783元及自支付命令送達之翌日起至清償日止，按年
    息5%計算利息之判決。
    被上訴人則以：源纖公司之實際負責人係訴外人陳儒逸，伊
    於81年間僅係該公司之登記負責人，故二人均擔任系爭貸款
    之連帶保證人，惟該公司已於83年間變更登記負責人為陳儒
    逸，故伊自84年間起，即未再與上開二銀行就系爭貸款簽立
    延期清償之借據或本票，亦未同意續任系爭貸款之連帶保證
    人。又兩造之父母陳文揚、陳金英生前亦擔任系爭貸款之連
    帶保證人，並提供陳金英所有之門牌號碼台北縣三重市○○
    ○路119號房屋1、2樓暨坐落土地 (下稱系爭房地)為上開二
    銀行設定第一、二順位抵押權，嗣系爭房地於85年間由兩造
    與其他繼承人共同繼承後，因上訴人曾與陳儒逸約定，由上
    訴人向陳儒逸購買其對系爭房地之1/6持分，上訴人則以系
    爭房地之租金收益攤還系爭貸款之本息，上訴人乃與陳儒逸
    於86年4月30日與中華商業銀行簽訂增補借據，由彼等擔任
    連帶保證人，將上開600萬元貸款之清償期限展延至90年11
    月5日，惟伊並未同意延期清償，依民法第755條規定，自不
    負保證責任。又上訴人與陳逸儒於86年5月19日另與中國農
    民銀行簽訂債務承擔契約書，成為上開500萬元貸款之主債
    務人，故上訴人繳納該貸款本息，乃係履行其清償債務之義
    務，自不得向伊求償，況上開債務承擔契約書所約定之清償
    期間係自86年4月30日起至91年4月30日止，亦屬延期清償，
    伊並未同意，自亦無庸負責等語，資為抗辯。
三、經查上訴人主張源纖公司曾先後於81年5月5日及81年9月30
    日，向中華商業銀行及中國農民銀行貸款600萬元及500 萬
    元，並由時任源纖公司負責人之被上訴人擔任連帶保證人，
    而上訴人自85年6月間起，已代繳之系爭貸款本息，包括中
    國農民銀行179萬3,579元及中華商業銀行186萬407元之事實
    ，業據其提出公司變更登記事項卡、500萬元借據、600萬元
    放款借據、匯款申請書代收入傳票、匯款回條、放款利息/
    手續費收據、存摺存款存入憑條、放款戶攤還傳票及繳款明
    細為證（見原審促字卷8至12、15至48頁，原審訴字卷一209
    至216頁），且為被上訴人所不爭執，固堪認為真實。
四、上訴人雖主張被上訴人為系爭貸款之債務人，應返還伊所代
    繳之上開貸款本息云云。惟為被上訴人所否認，並以前揭情
    詞置辯；且查：
(一)、中華商業銀行及中國農民銀行之上開貸款清償期限原均為一
    年，嗣經分別展期至85年5月5日及84年9月30日，而兩造之
    父母陳文揚、陳金英及兩造之兄弟陳儒逸均為系爭貸款之連
    帶保證人，陳金英並提供系爭房地為上開二銀行設定第一、
    二順位抵押權，有放款借據、約定書、本票、授信綜合額度
    契約、借據、土地登記謄本及建物登記謄本可證 (見原審促
    字卷10頁，原審訴字卷一329至335、371至375、406至413頁
    )，並經證人即中華商業銀行之承辦人員張正杰及中國農民
    銀行之承辦人員文景仁在原審證述屬實 (見原審訴字卷一
    321、323頁)。又源纖公司之負責人已於83年9月16日由被上
    訴人變更為陳儒逸，兩造之父母並相繼於85年2月間死亡，
    因兩造及其他繼承人曾就共同繼承之財產及債務如何分割有
    所爭議，且上訴人與陳儒逸間亦有金錢借貸往來，故上訴人
    與陳儒逸曾就彼等間之債權債務，連同繼承財產之分割，以
    及系爭貸款債務之償還等事宜進行多次協議，並偕同於86年
    4 月26日向上開二銀行提出延期暨分期清償貸款本息之申請
    ，亦有兩造各自提出且不否認為真正之公司變更登記事項卡
    、死亡證明書、85年11月1日協議書、申請書、86年5月19日
    同意書、86年7月12日借據、86年8月26日陳儒逸債權債務處
    理說明書及86年8月27日買賣契約書可證 (見原審促字卷14
    頁、原審訴字卷一137、138、370、371、421至424頁，原審
    訴字卷二81、83、86頁，原審訴字卷三32頁)。參酌上開申
    請書、同意書、借據及買賣契約書之簽署人均僅係上訴人與
    陳儒逸二人，其內容並均涉及系爭貸款本息之清償事宜，且
    同意書上復載有「(三)全棟房子出租，其租金乙○○實收2/6
    陳桂子4/6，但應按期繳兩家銀行本金利息，其餘有關稅開
    支，則平均分擔。(四)銀行債務乙○○不負責，壹仟壹佰萬元
    兩家債務均由陳桂子按月攤還」等文句，而證人文景仁復在
    原審證稱：「84年1月26日簽的借據，源纖公司的負責人已
    變更為陳儒逸，當時是由我去陳文揚的家中對保，是陳儒逸
    要求的」等語 (見原審訴字卷一323頁)，足見系爭貸款債務
    之後續處理，均係由陳儒逸負責，而上訴人又係為處理遺產
    繼承之事宜，始同意代繳系爭貸款本息。
(二)、上訴人與陳儒逸於86年4月26日向中國農民銀行申請延期暨
    分期清償貸款本息後，即於86年5月19日共同以承擔人之身
    分，簽立債務承擔契約書1紙交付中國農民銀行，有債務承
    擔契約書可證 (見原審訴字卷一415、416頁)。雖上訴人否
    認債務承擔契約書上之簽名為真正，惟查，上訴人曾於原審
    自認債務承擔契約書係由其簽署 (見原審訴字卷一405頁)，
    嗣雖表示撤銷該項自認，惟經原審將該債務承擔契約書，連
    同上訴人自認其上之簽名為真正之中國農民銀行士林分行存
    款印鑑卡3紙、匯款申請書2紙及第一商業銀行士林分行印鑑
    卡2紙 (見原審訴字卷二147-1至147-4、152頁，原審訴字卷
    三49頁)，送請法務部調查局鑑定結果認為上開文件上有關
    上訴人之簽名字跡之筆劃特徵均相同，有鑑定通知書可證(
    見原審訴字卷三80頁)，另證人即中國農民銀行之承辦人員
    陳學禹亦在原審證稱：「因為源纖公司逾期未還借款，當時
    源纖公司的負責人陳儒逸有跟我洽談清償的事情，後來有達
    成協議，由甲○○○、陳儒逸簽立債務承擔契約書，後來都
    是由甲○○○匯款來償還，一直繳到88年6月30日」、「申
    請書先提，在我寫報告簽准後，請甲○○○與陳儒逸來銀行
    ，由他們二人在銀行當場簽名，該債務承擔契約書是我打字
    的，我是根據申請書的內容與我簽准的條件來擬債務承擔契
    約書」等語 (見原審訴字卷一403頁，原審訴字卷二156頁)
    ，足證上開債務承擔契約書確係由上訴人簽署，其上開自認
    應屬真實，自非上訴人所得任意撤銷。雖上訴人復於本院改
    稱上開農民銀行及第一銀行之印鑑卡上簽名，均係由銀行人
    員代簽云云，惟經衡酌上開5紙印鑑卡係分屬不同之2家銀行
    ，且其簽立時間分別為85年6月27日、88年4月23日、92年5
    月14日、83年1月27日及85年9月20日，果均係由銀行人員代
    上訴人簽名，其代簽之字跡絕無可能完全一致，是上訴人所
    為此部分之主張，顯與常情有違，殊不足取。
(三)、上訴人與陳儒逸於86年4月26日向中華商業銀行申請延期暨
    分期清償貸款本息後，復於86年4月30日共同以連帶保證人
    之身分，為源纖公司簽立增補借據一紙交付中華商業銀行，
    其上並載明該600萬元貸款之清償期限展延至90年11月5日，
    且表明自86年5月5日起分期攤還貸款本息之意旨，有增補借
    據可證 (見原審訴字卷二82頁)。雖上訴人否認該增補借據
    上之簽名為真正，惟經本院將該增補借據連同上開債務承擔
    契約書，以及中國農民銀行85年6月27日、88年4月23日存款
    印鑑卡送請內政部警政署刑事警察局鑑定結果認為上開文件
    上有關上訴人之簽名筆跡均相符，有鑑定書可證 (見本院卷
    二22頁)，足證上開增補借據確係由上訴人所簽署，是上訴
    人所為此部分之主張，亦不足取。
(四)、按就定有期限之債務為保證者，如債權人允許主債務人延期
    清償時，保證人除對於其延期已為同意外，不負保證責任，
    民法第755條定有明文。上開600萬元貸款之清償期限曾展延
    至85年5月5日止，有放款借據可證 (見原審促字卷11、12
    頁)，縱認被上訴人就上開延期清償曾予同意，其保證責任
    亦僅至85年5月5日止，惟上訴人與陳儒逸係於86年4月30日
    始向中華商業銀行提出增補借據，將上開貸款之清償期限展
    延至90年11月5日止，已如上述，被上訴人既已否認其曾同
    意上訴人所為之上開展延，而上訴人就此部分事實復不能舉
    證證明，依上開規定，被上訴人自85年5月5日以後，即不須
    再對上開600萬元貸款負連帶保證責任，是上訴人自85年6月
    間起，始就該600萬元貸款本息所為之清償，自不得向被上
    訴人請求返還。又上開規定係著重於債權人是否允許主債務
    人延期清償，至是否被事實所迫之同意延期清償，並非該條
    要件，故不論出於債務人之央求而被動同意，或出於債權人
    之自動同意，均包括在內 (最高法院91年度台上字第440號
    判決、94年度台上字第354號判決參照)，是上訴人主張中華
    商業銀行曾向被上訴人催告清償，並非自願讓債務人延期清
    償，應無民法第755條規定之適用云云，即非可取。又上開
    規定核係保證人之權利，不得預先拋棄，同法第739條之1亦
    定有明文，且依民法債編施行法第33條規定，並適用於民法
    債編修正施行前成立之保證，從而，上訴人主張上開84年6
    月6日放款借據第11條第2款約定，以及被上訴人於81年4月
    25日所簽立之約定書第10第2款約定已對於允許延期清償概
    括同意 (見原審訴字卷一330、332頁)，不得援引民法第755
    條之規定云云，亦非可取。
(五)、復按第三人與債權人訂立契約承擔債務人之債務者，其債務
    固於契約成立時移轉於該第三人，民法第300條定有明文，
    惟第三人與債權人訂立之契約，係由該第三人加入為債務人
    ，而與原債務人就同一債務各負全部給付之責任者，則屬重
    疊的債務承擔，原債務人就其債務仍與該第三人連帶負其責
    任(最高法院23年上字第1377號判例參照)。依上開債務承擔
    契約書第6條所載：「承擔人簽訂本契約後，即對債權人負
    履行債務之義務，並自願拋棄民法第303條第1項所定得授用
    對抗債權人之權利，又債務人雖由承擔人承擔其債務，但在
    承擔後之債務未全部清償前，仍負連帶清償之責，並不因債
    務之承擔而脫離原債務關係」，應認係屬重疊之債務承擔，
    亦即上訴人因承擔債務，而與源纖公司同為上開500萬元貸
    款之主債務人。被上訴人僅係上開500萬元貸款之連帶保證
    人，並非主債務人，有授信綜合額度契約書可證 (見原審訴
    字卷一407至413頁)。雖其曾於簽立上開授信綜合額度契約
    書之同時，另與主債務人源纖公司及其他連帶保證人共同簽
    發本票1紙交付該銀行供作擔保之用 (見原審訴字卷一406頁
    )，惟尚難執此即認被上訴人並非連帶保證人，而係主債務
    人，是上訴人以被上訴人係上開本票之共同發票人，而主張
    其亦係上開500萬元貸款債務之主債務人云云，亦非可取。
    又連帶保證為保證之一種，並非連帶債務，其特點在於其債
    務不失其附從性，主債務人與連帶保證人間之關係，應適用
    關於保證之規定，主債務人與連帶保證人間並無分擔部分 (
    最高法院88年度台上字第1169號判決參照)，是上訴人自86
    年5 月19日以後本於主債務人之地位就上開500萬元貸款債
    務所為之清償，自不得對連帶保證人即被上訴人求償。又上
    開500萬元貸款之清償期限曾經展延至84年9月30日，有借據
    可證 (見原審促字卷10頁)，縱認被上訴人就上開延期清償
    曾予同意，惟其保證責任亦僅至84年9月30日止，是上訴人
    自85年6月間起，始就該500萬元貸款本息所為之清償，自亦
    不得向被上訴人請求返還。
(六)、綜上所述，上訴人本於不當得利及無因管理之法則，請求被
    上訴人返還其就系爭貸款已清償之272萬3,783元及法定遲延
    利息，自屬不應准許。從而，原審所為上訴人敗訴之判決，
    核無違誤，上訴論旨仍執前詞指摘原判決不當，求予廢棄改
    判，為無理由，應予駁回。
五、至兩造其餘之攻擊或防禦方法及未經援用之證據，經本院斟
    酌後，認為均不足以影響本判決之結果，自無逐一詳予論駁
    之必要，併此敘明。
六、據上論結，本件上訴為無理由，依民事訴訟法第449條第1項
    、第78條，判決如主文。
中　　華　　民　　國　　96　　年　 　3　　月　　13  　日
  　　　　　　　　　民事第六庭
                      　審判長法　官  林鄉誠
　　  　　　　　　　　        法　官  梁玉芬
　　　  　　　　　　　        法　官  許紋華
正本係照原本作成。
上訴人如不服本判決，應於收受送達後20日內向本院提出上訴書
狀，其未表明上訴理由者，應於提出上訴後20日內向本院補提理
由書狀（均須按他造當事人之人數附繕本）上訴時應提出委任律
師或具有律師資格之人之委任狀；委任有律師資格者，另應附具
律師資格證書及釋明委任人與受任人有民事訴訟法第466條之1第
1項但書或第2項（詳附註）所定關係之釋明文書影本。
中　　華　　民　　國　　96　　年　 　3　　月　　14  　日
　　　　　　　　　　　　　　　書記官  潘大鵬
附註：
民事訴訟法第466條之1（第1項、第2項）：
對於第二審判決上訴，上訴人應委任律師為訴訟代理人。但上訴
人或其他法定代理人具有律師資格者，不在此限。
上訴人之配偶、三親等內之血親、二親等內之姻親，或上訴人為
法人、中央或地方機關時，其所屬專任人員具有律師資格並經法
院認為適當者，亦得為第三審訴訟代理人。
